最高法院民事判決　　　　　　　　　　　　　　　九十一年度台上字第二○三○號
　　上　訴　人　欣鴻亞營造股份有限公司
　　法定代理人　黃太平
　　訴訟代理人　林辰彥律師
　　複 代理 人　黃淑怡律師
　　　　　　　　張凱輝律師
　　被 上訴 人　內政部營建署
　　法定代理人　柯鄉黨
　　訴訟代理人　游孟輝律師
　　被 上訴 人　行政院國軍退除役官兵輔導委員會榮民工程事業管理處
　　法定代理人　沈景鵬
　　訴訟代理人　黃虹霞律師
右當事人間請求損害賠償事件，上訴人對於中華民國九十年一月二十日台灣高等法院
第二審判決（八十六年度重上字第二三號），提起上訴，本院判決如左：
    主  文
原判決廢棄，發回台灣高等法院。
    理  由
本件被上訴人內政部營建署法定代理人已變更為柯鄉黨，聲明承受訴訟，經核並無不
合，先行明。
次查上訴人主張：伊於民國七十八年五月二十三日承攬獅子頭抽水站工程（下稱抽水
站工程），詎八十三年八月十七日被上訴人內政部營建署（下稱營建署）僱請被上訴
人行政院國軍退除役官兵輔導委員會榮民工程事業管理處（下稱榮工處）施工之台北
近郊下水道工程（下稱下水道工程），施工不良，發生隧道湧入砂水，沖入抽水站工
程之抽水站，造成觀音坑溪溪床沈陷，抽水站及本隧道淹沒，致抽水站地下室三樓及
省市共管之溫井、分水渠遭污泥砂石掩埋，伊施作完成之防水水泥漆及電梯、聚氯乙
烯、鷹架、模板、抽水馬達、電動破碎機等物，被破壞掩埋，損失新台幣（下同）一
千九百五十萬八千元，扣除明台產物保險股份有限公司理賠之二百九十三萬八千八百
十九元及自負額十五萬元外，未獲賠償之一千六百七十九萬九千一百八十一元部分係
伊所受之損失，應由榮工處負過失損害賠償責任，被上訴人營建署為被上訴人榮工處
之僱用人，依民法第一百八十八條第一項前段規定，應連帶負損害賠償責任，如認係
承攬關係，依定作之法律關係，亦得請求賠償等情，爰求為命被上訴人連帶給付一千
六百七十九萬九千一百八十一元及其法定遲延利息之判決。
被上訴人則以：本件災害屬人力不可抗拒之意外，非施工不良所致，災變後，張志豪
、許富雄二位土木技師於八十三年九月二十二日已至現場看過，台北科技大學（下稱
北科大）第二次鑑定，乃對災變五年後現場不復存在下為之，自難遽信；上訴人未舉
證證明損害金額，榮工處承作之工程因上訴人抽水站工程施工落後，致榮工處之潛盾
機無法於八十年四月出坑而停於地下達一年九個月之久，加上遭巨石岩塊所阻，該機
機能已失，地質復變，又上訴人所置地錨未全部回收，引起滲水發生災害，北科大就
災變二大因素之鑑定，均屬事後臆測，上訴人對於被上訴人之故意、過失，未盡舉證
之責，兩造於災變前已決議上訴人應自負損失，不得向被上訴人求償，被上訴人間係
承攬關係，上訴人迄未對營建署之指示過失盡舉證責任，不得對營建署求償等語，資
為抗辯。
原審維持第一審所為上訴人敗訴之判決，駁回其上訴，無非以：上訴人承攬抽水站工
程，於八十三年八月十七日遭砂水沖入遭損，為兩造不爭之事實。玆上訴人主張：其
損害因係榮工處承作營建署之下水道工程施工不良所致云云，被上訴人則否認之，兩
造情詞各執。經查：(一)系爭災害發生後，承建下水道工程隧挖段部分之訴外人興志營
造有限公司於八十三年九月十二日申請台灣省土木技師公會鑑定責任歸屬為：「本案
工程災害純屬地質結構複雜，軟弱地質分佈不均，肇致水泥噴漿地質改良物效果不彰
，必有部分不均勻之地質，無法達到預期改良效果及多項不利因素同時發生，故本工
程之災害，確屬人力不可抗拒之意外，實非設計單位或施工單位所能預先防範。」，
有該會鑑定報告書在卷可稽；其鑑定土木技師張志豪稱：報告是到現場去看，配合申
請單位所提供之資料，所做成之研判云云，另一鑑定土木技師許富雄證稱：該災害是
屬不可抗拒的，非設計單位或施工單位所能預見云云。上訴人雖舉大華公證有限公司
於出具之「營造綜合保險出險理算公證報告書」，主張：榮工處有過失云云，該公證
報告書結論雖載：「此次因榮工處觀音坑溪河床底潛盾施工時污泥土砂坍方下陷，造
成被保險人（上訴人）已施築完成之標的物損失」，惟作成該公證報告書之柯志隆證
稱：我們的重點在於欣鴻亞公司有無故意過失，我是土木科畢業，沒有執照，也無鑑
定災害發生的能力云云，則該公證報告書自不足為榮工處有過失責任之證據。(二)榮工
處前因上訴人抽水站工程施工落後，且上訴人施工工程有二次自連續壁缺口湧入泥砂
水情形，造成觀音坑溪床與堤防沈陷數公尺等災害，此種情形上訴人遲未改善，於八
十一年一月二十二日召開之施工安全配合事宜會議，決議上訴人設置可回收地錨改善
上述情形，惟上訴人並未將地錨全數回收，造成榮工處之潛盾機施工失效，並停滯地
下層達一年九個月之久，而失其正常機能，復工後又遭巨石岩塊所阻，致生損害，惟
因雙方已決議彼此施工所造成之災害各自負責，榮工處均未對上訴人索賠。嗣榮工處
改良施工法，輔以地盤改良，詎於八十三年八月十七日上午六時許，挖至８Ｋ＋７９
４處，因上訴人之地錨未清除完畢，在榮工處於進行噴凝土作業時，發現隧道右側有
泥水瞬間湧出，經砂包搶救無效致釀災變，此災變原由、過程，為上訴人所不否認，
並經榮工處提出施工圖、會議紀錄、協調會議紀錄、潛盾到達線平面圖、剖面圖、會
勘紀錄、改良工法施工平面圖各乙份佐證，堪屬信實。(三)關於此次災變責任之歸屬為
何？依中央氣象局之雨量資料所示，八十三年八月七、八日已有豪雨，同月十四、十
五、十六日仍持續豪大雨，而同月十五、十六日之監工記錄亦載「大雨」，此有監日
日報可考。且災變發生處在觀音坑溪，雨水經多日滲透，始達地下層，累積多次雨量
後，再集中大量湧出，非一次之當天大雨即可蓄積大量水份，則北科大鑑定憑氣象資
料中以八月十六、十七日全天無雨為由，鑑定隧道內之泥水湧出與連日雨量無關，尚
有未洽。又災變發生日距北科大鑑定日即八十六年四月二日，已二年八月餘，現場已
不復存在，北科大依現存資料而為鑑定，函榮工處補送灌漿紀錄、地質改良檢驗報告
、沈陷觀測紀錄等資料，因榮工處已施工完畢，相關施工單位對此項資料又未保存，
所保存者亦不完整，且依現有法令並無責令榮工處應予保存之規定，自無法課以必須
提出之義務，縱其未提出或提出不完整，鑑定單位尚不得以此為不利於被上訴人榮工
處之認定。北科大所謂「變更設計所分析的地盤改良方式與現場實際操作之地盤改良
方式並不相符」、「未見災變前檢驗記錄證實地質改良成效符於原設計要求」、「所
提供之資料未見持續之監測紀錄……，如未加檢測，即再行開挖，則似略顯倉促之疑
義」，語多理想推測之詞，此有關證明榮工處有故意過失之舉證責任，既存在於請求
侵權行為損害賠償之上訴人，不因榮工處之未充分證明其無故意過失，使舉證責任轉
換而不利於榮工處，北科大上開結論，尚難遽採。又北科大鑑定報告中對於台北市衛
工處要求上訴人代為施工獅子頭抽水站七號工作井，且辦理減帳，與榮工處無關，此
鑑定報告不予斟酌，顯有失實。再者，本次工程災害純屬地質結構複雜，軟弱地質分
佈不均，肇至水泥噴漿地質改良效果不彰，必有部分不均勻之地質，無法達到預期改
良效果及多項不利因素同時產生，此經土木技師公會鑑定在案，該鑑定雖未就災害發
生前十八公尺長之施工一切正常安全為檢測是否屬實，惟災害非發生於停工後復工日
即發生，足見復工時所採之改良工法當不構成災害發生之原因，而本件災變發生之直
接原因為地質分布不均所致，應可確認。惟該地質何以有此不均及榮工處何以無法有
效改良地質？查該處地質構造複雜，且有多次工程災害坍陷，土壤受到擾動等多項因
素，上訴人亦具狀自承：七號工作井發生在八十年十月二十五日及八十一年一月七日
，距災變發生日八十三年八月七日已逾兩年半之久云云，益見漏水事件發生在災變之
前，不排除擾動地質之可能性，又榮工處對於已遭擾動之複雜地質，是否於開挖前有
實施具成效之地盤改良？有關單位於八十三年五月二十七日會勘時，結果：隧道口開
挖斷面經現場試水狀況良好……此有特一標工程隧道開挖隧道口破鏡現場會勘紀錄佐
證，且於改良土體鑽心取樣，進行各項檢驗，其結果均合格，亦有混凝土試體送驗單
、混凝土試體抗壓強度試驗報告、土壤分類試驗報告各乙份可考。雖上開試體之試驗
係於災變後始為之，惟於災變後取樣送驗，更可顯示上開複雜之地質不因此次災變而
擾動，榮工處之地質改良確具成效。上訴人所謂上開資料係災變後取樣殊不可採信之
主張，自無足取，而北科大所為「地盤灌漿後未曾經檢驗證實改良成效，即進行隧道
開挖，顯有施工風險存在」之結論，尚嫌失據。(四)證人吳綿綿即榮工處僱用員工證稱
：我負責工程之設計，不知施工方法，榮工處對地層開挖工程方式很多，幾乎所有隧
道開挖方式，榮工處均有做，發生災害時，我有到現場看過，隧道工程風險很大，上
訴人在做連續壁工程時曾經失敗，災害原因據推測，有可能是地質不均勻受到擾動，
產生未回收之地錨受影響所致，當時我設計之潛盾法施工，業者表示機具損耗很大，
無法達預期進度，所以改為帽樑式工法施工，進度較佳，原圓周型施工方法雖佳，惟
在此工程效果不彰，經費亦有問題，但發包後承包之外國技師仍以圓周法施工，因屬
我們原來設計，我們亦未異議，……本來用圓形方式做保護是最妥善之標準方式，因
施工困難才改變設計，因施作困難才改變其次之方式云云；另土木技師公會鑑定報告
製作人許富雄證稱：發生災變後，我至現場觀看，施工本體是完好的，現場遺留有地
錨未拿走，不是絕對會造成災變，但有此可能云云，足見榮工處之變更施工方法非必
然造成本件災變，而地錨未全部回收，則有造成災變之可能。至鑑定人即北科大教授
吳傳威雖證稱：我們做鑑定時，離災變發生時已很久，現場已不存在，主要是以書面
資料為主，土木技師公會報告之重點，認為主要是天雨，為人力不可抗拒，但我們認
為結論太簡單，因為任何一個災變，均非單一因素導致，但未完全推翻土木技師公會
之鑑定報告，在鑑定時施工單位未提供完整資料，原設計圖是帽樑式，而竣工圖是圓
形，各有優缺點，實施施工方式不符原來設定，不是不如原來設計，要看地質來決定
優缺點，帽樑式的有完整計劃書，有符合技術需求，圓形則無任何設計資料，圓形的
灌漿不容易確認，帽樑式因較寬，有無經確認影響較不嚴重，榮工處未提出監測資料
、灌漿檢驗資料及監測資料，該資料有無保存期限，並不清楚，據我所知，災變是有
水灌進來，表示有缺口，依工程慣例地錨沒有回收是要注意，因不確定地錨位置，不
敢斷言一定造成災變，若灌漿完整，可回收地錨不一定會造成災變云云。可見榮工處
變更施工方法，並非造成災變之原因，榮工處無保存上開鑑定資料之義務，北科大之
第二次鑑定，全憑現存之書面資料為之；所謂地錨依建築常規應回收，惟未回收不一
定造成災變，災變原因確非榮工處之施工方法或天雨之單純原因所致，仍無法為榮工
處有過失責任之明確認定，此亦不足為不利於被上訴人榮工處之論據。要之，北科大
上開鑑定並未明確指明被上訴人榮工處對本件災變有故意、過失之可歸責原因，僅因
被上訴人榮工處未保存完整資料送鑑，依資料顯示，若無記錄可查，則推定榮工處未
為該項行為，據以推論可能因此造成災變之可能性，惟被上訴人榮工處是否應負本件
災變所生之損害賠償責任，應以其有故意、過失之行為而為明確之證明，始足當之，
上開鑑定尚未能證明被上訴人榮工處有可歸責之故意、過失，自難謂為上訴人已盡其
舉證責任。施工安全配合事宜會議，決議雙方施工過程中如造成彼此災害，雙方承商
同意自行負責，雖不足為榮工處就此災變所生損害之免責，惟上訴人對於其所承作之
抽水站工程施工確發生滲水、漏砂之現象，雖非造成此次災變唯一原因，惟可推論榮
工處就上開工程施工於災變前尚無不良現象，殆無疑義。上訴人既未能證明此次災變
之發生，榮工處有故意、過失之可歸責原因，則榮工處自毋庸負損害賠償之責，上訴
人向之求償，已屬無據，營建署無論係被上訴人榮工處之僱用人或定作人，上訴人以
其間有僱傭或承攬之法律關係，請求營建署負連帶賠償之責，亦屬無據等詞，為其判
斷之基礎。
查榮工處所承作之特一標工程以改良施工法，輔以地盤改良，於八十三年八月十七日
上午六時許，挖至８Ｋ＋７９４處，進行噴凝土作業時，發現隧道右側有泥水瞬間湧
出，經砂包搶救無效致釀災變，為原審確定之事實。則上訴人主張：災變原因應是地
盤改良施工範圍與原變更設計與理念不符及地盤改良成效未經確認即開始隧挖，且未
完善監測所致云云，自屬重要之攻擊方法，原審恝置不論，遽為上訴人敗訴之判決，
已屬理由不備。次查營造業應保存專任工程人員之差勤工作紀錄，主管機關隨時查核
之，營造業管理規則第十八條第三項、第四十條第七款已有明訂。本件原審囑託鑑定
人北科大為鑑定時，因現場已不存在，而通知榮工處提出灌漿紀錄、地質改良檢驗報
告、沈陷觀測紀錄等資料，倘若該等紀錄應作成，且必須專任工程人員始得作成，則
榮工處即應保存之。原審未察，竟認依現有法令並無責令榮工處保存前開資料之規定
，未免疏率。又查當事人因妨礙他造使用，故意將證據滅失、隱匿或致礙難使用者，
法院得審酌情形認他造關於該證據之主張或依該證據應證之事實為真實，民事訴訟法
第二百八十二條之一第一項定有明文。前開資料未經提出原因為何？北科大所指之「
變更設計所分析的地盤改良方式與現場實際操作之地盤改良方式並不相符」、「未見
災變前檢驗記錄證實地質改良成效符於原設計要求」、「所提供之資料未見持續之監
測紀錄……，如未加檢測，即再行開挖，則似略顯倉促之疑義」等情，及上訴人主張
之前揭待證事實與前開資料之關連如何？倘原審認定本件工程災害純屬地質結構複雜
，軟弱地質分佈不均，肇至水泥噴漿地質改良效果不彰，必有部分不均勻之地質，無
法達到預期改良效果及多項不利因素同時產生之情事等情屬實，可否認為與榮工處所
為之地質改良檢驗報告無關？非無疑義。關於此部分，榮工處是否妨礙上訴人使用上
開文件證據？抑或榮工處根本未為該等工程行為？若然，可否認為榮工處無故意過失
？即不無研求之餘地。原審未調查審認，即以無法課榮工處必須提出之義務，進而謂
縱其未提出或提出不完整，鑑定單位尚不得以此為不利於被上訴人榮工處之認定，而
為不利於上訴人之論斷，於法自有未合。再查原審以有關單位（按前台灣省住宅及都
市發展局）於八十三年五月二十七日會勘時，結果：隧道口開挖斷面經現場試水狀況
良好，並以特一標工程隧道開挖隧道口破鏡現場會勘紀錄（見原審卷第一九五頁）為
依據，惟同會勘結果亦載：「3.有關隧道口開挖斷面地質情況尚無法檢視，嗣鏡面破
除正式掘進後再行現場勘察及取樣。4.有關地盤改良案，請依街工處速依工務程序辦
理呈報。」，若此，顯見會勘當時之地質情況及地盤改良情形並不明瞭，而其後於八
十四年十一月間所為之地盤改良鑽心採樣試驗（見原審卷第一九六｜一九八頁），時
距會勘後之八十三年八月十七日本件災害發生時已經過年餘，而其採樣處亦非本件發
生災變地點，此之地盤改良究係災變前之地盤改良？抑係榮工處於災變再行施工後之
結果？原審未就卷存資料詳予勾稽，竟以八十四年十一月改良土體鑽心取樣進行檢驗
之結果合格為由，即逕認定榮工處地質改良確具成效，並否認北科大所為：「地盤灌
漿後未曾經檢驗證實改良成效，即進行隧道開挖，顯有施工風險存在」之結論，有悖
經驗法則及論理法則。上訴論旨，指摘原判決不當，求予廢棄，非無理由。末查，原
告以單一之聲明，主張數項訴訟標的之法律關係，無論其為合併之主張或選擇性之主
張，法院仍應就其認定之事實及基於如何之訴訟標的判決，為明確之說明始可。關於
定作人之侵權行為責任與僱用人之侵權行為責任要件不同，被上訴人間之關係不可能
係承攬及僱傭並存，究竟如何？自應究明，案經發回，併此敘明。
據上論結，本件上訴為有理由。依民事訴訟法第四百七十七條第一項、第四百七十八
條第一項，判決如主文。
中      華      民      國    九十一    年      十      月      四      日
                              最高法院民事第六庭
                                  審判長法官  吳  正  一
                                        法官  劉  福  來
                                        法官  鄭  玉  山
                                        法官  黃  義  豐
                                        法官  沈  方  維
      右正本證明與原本無異
                                              書  記  官
中      華      民      國    九十一    年      十      月    二十三    日
